【裁判字號】    98,上易,62
【裁判日期】    980304
【裁判案由】    傷害
【裁判全文】
臺灣高等法院臺南分院刑事判決
上  訴  人  臺灣臺南地方法院檢察署檢察官
被      告  甲○○
上列上訴人因被告傷害案件，不服臺灣臺南地方法院96年度簡上
字第200號中華民國97年10月17日第一審判決（起訴案號：臺灣
臺南地方法院檢察署96年度偵字第832號），提起上訴 (按本件
臺灣臺南地方法院管轄之第二審合議庭係依通常程序為第一審判
決)，本院判決如下：
    主      文
上訴駁回。
    理      由
一、聲請簡易判決處刑意旨略以：被告甲○○係林茂松之友人，
    渠二人與林茂松之妻郭春滿（林茂松、郭春滿所犯傷害部分
    ，另經臺灣臺南地方法院96年度簡字第766號各判處拘役伍
    拾日，如易科罰金均以新台幣壹仟元折算壹日），於民國（
    下同）九十五年七月十三日十七時三十分許，同至告訴人丙○○（原名魏子華）位於臺南縣永康市○○路二六五號住處
    （下稱二六五號住處），因房屋建造費糾紛而與丙○○發生
    爭執，被告甲○○與林茂松、郭春滿共同基於傷害他人身體
    之犯意聯絡，徒手毆打丙○○，造成丙○○受有胸壁挫傷、
    腦挫傷併輕微震盪、前臂挫傷、臉、頭皮之挫傷、上臂挫傷
    、雙手挫傷、左膝挫傷、左手背及掌挫傷、左膝破皮等傷害
    ，故認被告甲○○亦涉犯刑法第二百七十七條第一項之傷害
    罪嫌云云。
二、證據能力部分：
  (一)丙○○之新營醫院診斷證明書一份，以及林茂松、郭春滿之
    台南醫院診斷證明書各一份，為醫師針對個案而製作之診斷
    書，雖與刑事訴訟法第一百五十九條之四第一款所示之公務
    員職務上製作之紀錄文書或證明文書不符，亦與刑事訴訟法
    第一百五十九條之四第二款所示之於通常業務過程不間斷、
    有規律而準確記載，大部分紀錄完成於業務終了前後，並未
    預見日後可能提供作為證據之紀錄文書或證明文書有間（該
    款之立法理由可參），然查醫師依醫師法第十七條規定，如
    無法令規定之理由，不得拒絕診斷書之交付，且若出具與事
    實不符之診斷書，依醫師法第二十八條之四第五款規定，可
    處新臺幣十萬元以上五十萬元以下罰鍰，並得併處限制執業
    範圍、停業處分一個月以上一年以下或廢止其執業執照，情
    節重大者，並得廢止其醫師證書，可知醫師出具之診斷書若
    有錯誤、虛偽，醫師之執業執照、醫師證書均可能因而廢止
    ，是其正確性甚高，且司法機關隨時可以調取醫師依醫師法
    第十二條規定而製作，並由醫師執業之醫療機構依醫療法第
    四十八條規定保存之病歷與之相互核對，設有錯誤，甚易發
    現並糾正，故醫師依醫師法第十七條之規定出具之診斷書，
    應與公務員職務上製作之文書具有同等程度之可信性，屬於
    刑事訴訟法第一百五十九條之四第三款所稱其他於可信之特
    別情況下所製作之文書，則上開診斷證明書，既係醫師依醫
    師法第十七條規定出具之診斷書，而屬刑事訴訟法第一百五
    十九條之四第三款所稱其他於可信之特別情況下所製作之文
    書，有證據能力。
  (二)乙○○於臺灣臺南地方法院九十六年度簡上字第二四三號刑
    事案件之九十六年三月五日檢察事務官調查中之陳述（見該
    案卷之九十六年度交查字第一七四號偵查卷第十八、十九頁
    ），以及新營醫院九十六年五月三十一日新營醫病字第０九
    六０００二六三七號函及函附之病歷、外科門診處方明細和
    同院九十七年五月三十日新營病字第０九七０００二八五五
    號函附之資料及羅秀雄醫師著「法醫學」第三七八頁，檢察
    官、被告及辯護人於本院調查證據時，均知曉為審判外之言
    詞及書面陳述，且至言詞辯論終結前均未聲明異議，本院審
    酌上開言詞及書面陳述作成之情況，認為適當，依刑事訴訟
    法第一百五十九條之五第二項規定，得為證據。又九十六年
    度他字第四四九三號偵查卷第六頁之相片三張及九十六年度
    交查字第一七四號偵查卷第二十二頁之相片三十張，係以科
    學、機械之方式，對於拍攝之內容為忠實且正確之記錄，性
    質上亦非供述證據，均無刑事訴訟法第一百五十九條第一項
    規定之適用。又丙○○、乙○○於本案在司法警察及檢察事
    務官調查中之陳述，與審判中之陳述並無不符，且審理中之
    陳述更為詳盡，上開丙○○、乙○○於司法警察及檢察事務
    官調查中之陳述，與刑事訴訟法第一百五十九條之二規定不
    符，無須引為證據。
三、公訴意旨無非以丙○○之指訴及其夫乙○○之陳述，以及丙○○之新營醫院診斷證明書一份等情，為論罪之據。訊據被
    告甲○○對於曾於九十五年七月十三日十七時三十分許，與
    林茂松、郭春滿同至丙○○之二六五號住處之情，固為坦承
    ，然堅詞否認有何傷害犯行，並辯稱：因我開設建材行且懂
    工程建築，故我的客戶即林茂松、郭春滿於九十五年七月十
    三日邀我同至二六五號住處，幫忙協調林茂松、郭春滿與乙○○、丙○○之間關於該住處房屋工程款給付之事宜，而林
    茂松、郭春滿與乙○○、丙○○在該處發生爭執拉扯等衝突
    時，我極力勸阻隔開衝突之兩方，且曾有拉住渠二人之手，
    叫林茂松、郭春滿趕快離開而避免事端擴大，但並無毆打傷
    害丙○○之行為等語。經查：
  (一)按犯罪事實應依證據認定之，無證據不得認定其犯罪事實，
    刑事訴訟法第一百五十四條第二項定有明文。次按認定不利
    於被告之事實，須依積極證據，苟積極證據不足為不利於被
    告事實之認定，即應為有利於被告之認定，更不必有何有利
    之證據；且刑事訴訟法上所謂認定犯罪事實之證據，係指足
    以認定被告確有犯罪之積極證據而言，該項證據自需適合於
    被告犯罪事實之認定，始得採為斷罪資料；如未能發現相當
    證據，或證據不足以證明，自不能以推測或擬制之方法，以
    為裁判之基礎；又刑事訴訟法第一百六十一條第一項規定檢
    察官就被告犯罪事實，應負舉證責任，並指出證明之方法，
    故檢察官對於起訴之犯罪事實，應負提出證據及說服之實質
    舉證責任，倘其所提出之證據，不足為被告有罪之積極證明
    ，或其闡明之證明方法，無從說服法官以形成被告有罪之心
    證，基於無罪推定之原則，自應為被告無罪判決之諭知，最
    高法院三十年上字第八一六號、二十九年上字第三一○五號
    、九十二年臺上字第一二八號等判例意旨可資參照。
  (二)丙○○於原審審理中固稱：林茂松、郭春滿與甲○○進入二
    六五號住處，我去阻擋郭春滿拍照，遭林茂松打我的頭、身
    體、手，並推我摔倒後，林茂松及被告就對倒地的我拳打腳
    踢等語，而乙○○於原審審理中亦稱：我在二六五號住處外
    面之走廊上洗東西，聽到進入該住處內詢問林茂松、郭春滿
    及被告來意之丙○○在哀嚎，我就進入住處內看到林茂松及
    被告握拳擊打已倒在地上之丙○○等語，且丙○○係受有胸
    壁挫傷、腦挫傷併輕微震盪、前臂挫傷、臉、頭皮之挫傷、
    上臂挫傷、雙手挫傷、左膝挫傷、左手背及掌挫傷、左膝破
    皮等傷害，有丙○○之新營醫院診斷證明書一份可憑，然查
    ：
  (1)林茂松除陳稱：二六五號住處房屋只剩窗戶、門、電線、衛
    浴設備、手扶梯還未裝，但乙○○、丙○○不付工程款，故
    九十五年七月十三日當日要前去該處拍攝未做好之地方為證
    ，而我蓋該住處房屋之建材係向開設建材行之被告購買，有
    欠被告貨款，故找被告一起過去協調工程款如何給付，這樣
    我可以拿到工程款而給付貨款，被告與上開工程款糾紛並無
    關係等語，而郭春滿亦稱：被告與上開工程款糾紛沒有關係
    ，因丙○○曾至被告開設之建材行挑材料，我想找被告過去
    二六五號住處較好談等語外，林茂松、郭春滿尚稱係渠二人
    分持相機在二六五號住處內拍照等語（見原審二審卷第一九
    四至一九七頁），且丙○○除陳稱：被告與我之間並無金錢
    債務糾紛或恩怨，與二六五號住處房屋之工程亦無關係，我
    只是曾至被告那邊選瓷磚而已，我從未見被告前來施工，也
    未因該工程而與我有糾紛等語，而乙○○除稱：被告係開設
    建材行，二六五號住處房屋並非被告負責興建，我與丙○○
    和被告之間既無金錢糾紛，亦無金錢往來等語外，丙○○及
    乙○○尚均稱：係林茂松、郭春滿分持相機在二六五號住處
    內拍照等語（見原審二審卷第一一一、一一二、一二五、一
    二八、一三六、一四二、一四三頁），是被告不過為販賣建
    材之建材商，既未參與二六五號住處房屋之興建工程，亦未
    見有何因該工程或其他事件，而與丙○○之間存有金錢糾葛
    或怨懟之情形，該工程款給付之糾紛與被告並無關連，何況
    當日係林茂松、郭春滿分持相機在二六五號住處內拍照，被
    告並無參與進行拍照，且能否順利拍照亦與被告無關，被告
    自無因拍照舉動而足與丙○○發生衝突之因素，則只不過臨
    時受邀，本於幫忙協調工程款給付事宜而與林茂松、郭春滿
    同至二六五號住處房屋之被告，既非該工程款給付債權債務
    關係之當事人，復無拍照或其他足與丙○○發生衝突之舉動
    ，難認被告有何傷害丙○○之動機及必要。
  (2)再由郭春滿於二六五號住處所拍攝之相片，顯示被告橫於丙○○與林茂松之間，而隔開相互接近、撲向對方之丙○○與
    林茂松，被告並曾用手拉住丙○○手持Ｔ字型鏍絲起子之手
    等畫面，有相片二張可稽（見九十五年他字第四四九三號偵
    查卷第六頁由上下數第二、三張相片），且丙○○尚稱：上
    開相片係因林茂松抓住我，被告擋在我面前，林茂松就沒辦
    法打到我，而我為保護自己及乙○○，就手持一支Ｔ字型鎖
    鏍絲之物品等語（見二審卷第一二六、一二七頁），而乙○○亦稱：丙○○有拿Ｔ字型鏍絲起子防身，遭被告搶起來等
    語（見二審卷第一五０頁），是依上開相片及丙○○所述，
    被告係隔開林茂松與丙○○而避免渠二人再度拉扯；再者乙○○、丙○○亦因在二六五號住處，與林茂松、郭春滿發生
    爭執扭打，而乙○○、丙○○並分持Ｔ字型螺絲起子還擊，
    導致林茂松受有頭皮外傷併臉部挫傷、腦震盪後症侯群、右
    手挫傷，郭春滿受有頭部外傷併左側眼週圍挫傷、左側肩部
    挫傷、右肘挫傷等傷害犯行，經原審以九十六年度簡上字第
    二四三號判決分別判處乙○○拘役五十九日、減為拘役二十
    九日，丙○○拘役五十日、減為拘役二十五日，如易科罰金
    均以新臺幣折算一日確定在案，有原審九十六年度簡上字第
    二四三號判決一份及林茂松、郭春滿之臺南醫院九十五年九
    月一日診斷證明書各一份可稽（見二審卷第二十、二一頁）
    ，顯示林茂松、郭春滿與丙○○相互之間，因一方執意照相
    、一方強力阻擋，而出現丙○○手持Ｔ字型鏍絲起子攻擊林
    茂松、郭春滿之行徑，並經被告用手拉住丙○○手持Ｔ字型
    鏍絲起子之手或將該物奪下，阻止丙○○持該物再為攻擊傷
    害，而避免事態再為擴大。
  (3)又丙○○於原審審理時尚稱：（問：你當時有沒有很明顯分
    辨得出係林茂松跟被告打你？）我遭林茂松推倒時，眼鏡掉
    下來，我看不清楚，看到被告及林茂松二個人影在我身邊出
    手出腳，我有被打被踢之感覺，當時情況很混亂，我整個人
    縮起來，用手遮住眼球，之後乙○○扶我起來，我看到被告
    及林茂松二人在，就認為渠二人都有出手打我等語（見二審
    卷第一一八至一二０頁），可見倒於地面，並處於視線不清
    且縮身遮眼閃躲而陷於混亂狀況之丙○○，僅因在視線未清
    之下，見身邊有二個手腳往來之人影，並有被打被踢之感覺
    ，復於起身時見被告及林茂松在場，而據以推認被告亦有參
    與對其施以毆打、腳踢之行為，則其就究竟係遭林茂松單獨
    毆打踢擊，抑係被告同有參與毆打踢擊，已無法明確辨別。
  (4)再者乙○○固稱其在二六五號住處外面之走廊上洗東西，聽
    到進入該住處內詢問林茂松、郭春滿及被告來意之丙○○在
    哀嚎，遂進入住處內而看到被告及林茂松握拳擊打已倒在地
    上之丙○○等語，惟乙○○原在臺灣臺南地方法院九十六年
    度簡上字第二四三號刑事案件中（即乙○○、丙○○傷害林
    茂松、郭春滿部分），於九十六年三月五日檢察事務官調查
    中而首次陳述事發過程時，係稱：原本我夫妻在門外洗東西
    ，我聽到我太太在叫，進去時看到她倒在千斤頂邊，我過去
    扶她，林茂松在頂車機邊打我，這時郭春滿到另一側照相，
    我太太追過去擋她，一直跟到門口，林茂松在門口毆打我太
    太，後來被告在鐵架子前把我們夫妻抓住，讓被告二人照相
    等語，又稱：被告拉住我們夫妻的手，讓他們打等語（見原
    審九十六年度簡上字第二四三號刑事案件之九十六年度交查
    字第一七四號偵查卷第十八、十九頁），並未提及被告有何
    與林茂松合力毆打倒於地上之丙○○之舉動，按乙○○於首
    次陳述事發過程，係較接近事發時點而記憶較新之時，衡情
    其既能明白指述林茂松、郭春滿毆打傷害之過程，實無遺漏
    被告曾與林茂松合力毆打倒於地上之丙○○此段事實之理，
    然乙○○卻完全未提及該段事實，則其就被告是否參與毆打
    丙○○之情，前後陳述已見存有不一之情形。
  (5)經本院上訴審再於98年2月25日傳訊乙○○、丙○○夫妻二
    人到庭證述，證人乙○○雖證述「甲○○把我架住，讓林茂
    松打我，甲○○有打我太太。甲○○沒有打我，但有把我捉
    住。有看到甲○○打丙○○，因為他們要照相，我太太丙○○去阻擋他們，不讓他們進來，我在走廊洗東西，我聽到我
    太太哀叫的聲音，被打倒在地上，我進去的時侯，她已經倒
    在地上了，林茂松及甲○○拳打腳踢丙○○，因為林茂松拿
    的相機掉下來壞掉了，我進去看的情形是這樣子」等語及丙○○證述「法官問：甲○○有沒有打你？丙○○答：他拉住
    我就打我了，還有林茂松，我倒地後甲○○和林茂松還對我
    拳打腳踢」等語，如依上開乙○○、丙○○夫妻二人之證述
    以觀，均證述被告甲○○確有毆打丙○○，惟證人乙○○、
    丙○○二人係夫妻關係，又係告訴人，被告甲○○是否確有
    參與毆打丙○○，依相片所拍攝之照片觀之，僅看到被告甲○○在現場勸架之情節，並未看到被告甲○○有參與毆打之
    情況，而被告甲○○始終否認有參與毆打丙○○，不能僅因
    被害人單憑之指證即為被告甲○○不利之證據。
  (三)從而，只不過臨時受邀，本於幫忙協調工程款給付事宜而與
    林茂松、郭春滿同至二六五號住處之被告，既非該工程款給
    付債權債務關係之當事人，復無拍照或其他足與丙○○發生
    衝突之舉動，被告並無任何傷害丙○○之動機及必要，且被
    告係有隔開被告林茂松與丙○○而避免渠二人再度拉扯，以
    及阻止丙○○持Ｔ字型鏍絲起子再為攻擊傷害之舉動，再者
    丙○○對於其就究竟係遭被告林茂松單獨毆打踢擊，抑係甲○○同有參與毆打踢擊，無法明確辨別，而乙○○指陳甲○○曾與被告林茂松合力毆打倒於地上之丙○○一事，又存有
    先後陳述不一之情狀，則丙○○、乙○○關於被告與林茂松
    合力毆擊丙○○之指述，難認達明確無疑之程度，此外檢察
    官就被告同有參與實行本件傷害犯行之情，並未再提出其他
    明確之證據為證，尚不能僅因被告在林茂松、郭春滿與丙○○發生激烈拉扯衝突過程中，曾因從中隔開勸阻激烈衝突之
    雙方，以及為避免事端延續擴大，而有拉住丙○○之手並勸
    促林茂松、郭春滿離開等勸解動作，即可遽為推認被告存有
    與林茂松、郭春滿合力傷害丙○○之犯意。
  (四)綜上所述，檢察官就所指被告與林茂松、郭春滿共同傷害丙○○之事實，尚未舉證達令人信實無疑之程度，原審未察而
    依聲請逕為簡易判決處刑，容有未洽，被告執此向原審管轄
    第二審之地方法院合議庭提起上訴，指摘原判決不當，原審
    管轄第二審之地方法院合議庭認為有理由，而將原判決撤銷
    改判，另為被告無罪之諭知，本院經核並無不合，檢察官上
    訴意旨指摘原判決諭知被告無罪係採證不當云云，為無理由
    ，應予駁回。
據上論結，應依刑事訴訟法第368條，判決如主文。
本案經檢察官李傳來到庭執行職務。
中    華    民    國    98    年    3     月    4     日
                  刑事第五庭    審判長法  官  楊明章
                                      法  官  戴勝利
                                      法  官  顏基典
以上正本證明與原本無異。
不得上訴。
                                      書記官  呂嘉文
中    華    民    國    98    年    3     月    4     日


司法院資訊處製作；財團法人民間司法改革基金會備份。
